臺灣高等法院臺中分院刑事判決
111年度上易字第423號

上  訴  人  臺灣南投地方檢察署檢察官  
被      告  許少燕



選任辯護人  曾彥錚  律師                    
上列上訴人因被告詐欺案件，不服臺灣南投地方法院110年度審
易字第345號中華民國111年3月23日第一審判決（起訴案號：臺
灣南投地方檢察署110年度偵字第3619號、第3886號），提起上
訴，本院判決如下：
    主  文
上訴駁回。
    理  由
一、公訴意旨略以：被告許少燕（下稱被告）基於幫助詐欺之不
    確定故意，於民國110年4月13日19時7分許，在桃園市中壢
    區統一超商學薪門市，將所申設玉山銀行帳號000-00000000
    00000帳戶（下稱本案帳戶）之金融卡、密碼寄交予LINE上
    暱稱「璇璇」之年籍不詳之詐欺人員使用，致使：㈠告訴人
    柳宜辰於110年4月16日晚間，在花蓮住處接獲詐騙電話，佯
    稱西堤客服人員解除分期付款等語，而陷於錯誤，於110年4
    月16日21時50分、22時03分許，分別將新臺幣（下同）9萬4
    698元、2萬7099元，匯款至許少燕上開帳戶內。㈡告訴人吳
    沛芹於110年4月16日20時11分許，接獲自稱西堤牛排客服人
    員佯稱操作失誤，須解除自動繳款設定等語，而陷於錯誤，
    於110年4月16日21時52分許，匯款2萬8985元至許少燕上開
    帳戶內。嗣經告訴人柳宜辰、吳沛芹發覺受騙報警提出告訴
    而循線查獲。因認被告涉犯刑法第30條第1項、第339條第1
    項之幫助詐欺罪嫌等語。　
二、按犯罪事實應依證據認定之，無證據不得認定犯罪事實，又
    不能證明被告犯罪者，應諭知無罪之判決，刑事訴訟法第15
    4條第2項及第301條第1項分別定有明文。其次，刑事訴訟法
    上所謂認定犯罪事實之證據，係指足以認定被告確有犯罪行
    為之積極證據而言；如未能發現相當證據或證據不足以證明
    ，自不能以推測或擬制之方法，以為裁判基礎（最高法院29
    年上字第3105號、40年台上字第86號判決意旨參照）。再者
    ，檢察官就被告犯罪事實，應負舉證責任，並指出證明之方
    法，刑事訴訟法第161條第1項定有明文，因此，檢察官對於
    起訴之犯罪事實，應負提出證據及說服之實質舉證責任。倘
    其所提出之證據，不足為被告有罪之積極證明，或其指出證
    明之方法，無從說服法院以形成被告有罪之心證，基於無罪
    推定之原則，自難認定被告有此犯罪。
三、公訴意旨認被告涉犯幫助詐欺罪嫌，無非係以被告於偵查中
    之供述、證人即告訴人柳宜辰、吳沛芹於警詢之指述、匯款
    交易明細表、玉山銀行客戶基本資料及交易明細、內政部警
    政署反詐騙諮詢專線紀錄表、花蓮縣警察局吉安分局仁里派
    出所受理詐騙帳戶通報警示簡便格式表、金融機構聯防機制
    通報表等，為其主要論據。訊據被告固坦承提供本案帳戶之
    金融卡、密碼予LINE上暱稱「璇璇」之人之事實，惟否認有
    何幫助詐欺之犯意，辯稱：當時我是因為想可以早點開始做
    家庭代工，對方說要測試我的提款卡內有無其他債權人扣款
    ，所以才提供給她，雖然一開始有懷疑是否要騙我的錢，但
    沒有進一步想到她們是要騙我的帳戶再去騙別人，我沒有幫
    助詐欺的意思；雖然偵查筆錄我回答檢察官有承認幫助詐欺
    ，但當時我第一次面對刑事案件，也沒有請律師協助，我覺
    得檢察官講話速度有點快，只有要我回答是或不是，我已經
    講兩次我沒有那個意思；又雖然我和告訴人2人都是被騙，
    但我不像他們有這麼大的金錢損失，也是因為我的提款卡為
    詐騙集團使用，才讓告訴人2人在不知情狀況下匯款，所以
    賠償金錢給他們，我覺得可以接受等語（見本院卷第58至61
    、68頁）。經查：　　
　㈠被告曾於110年4月13日19時7分許，在桃園市中壢區統一超商
    學薪門市，將所申設之本案帳戶之金融卡、密碼寄交予LINE
    上暱稱「璇璇」之不詳真實姓名年籍之人，其後告訴人柳宜
    辰於110年4月16日晚間，在花蓮住處接獲詐騙電話佯稱西堤
    客服人員解除分期付款等語，而陷於錯誤，於110年4月16日
    21時50分、22時03分許，分別匯款9萬4698元、2萬7099元至
    許少燕上開帳戶內。㈡告訴人吳沛芹於110年4月16日20時11
    分許，接獲自稱西堤牛排客服人員佯稱操作失誤，須解除自
    動繳款設定等語，而陷於錯誤，於110年4月16日21時52分許
    ，匯款2萬8985元至許少燕上開帳戶內等情，業據被告於偵
    訊及本院審理時供述在卷，復經證人即告訴人柳宜辰、吳沛
    芹於警詢時證述明確（見警卷第3至5頁，偵3886號卷第16至
    17頁），並有匯款交易明細表、柳宜辰之玉山銀行帳戶0000
    -000-000000號存簿封面影本、楊冠柏之郵局帳戶000000000
    00000號存簿封面影本、內政部警政署反詐騙諮詢專線紀錄
    表、花蓮縣警察局吉安分局仁里派出所受理詐騙帳戶通報警
    示簡便格式表、報表名稱：帳戶個資檢視、玉山銀行集中管
    理部110年5月13日玉山個（集）字第1100030096號函及附件
    、許少燕LINE對話紀錄截圖、「璇璇」之LINE名稱截圖、玉
    山銀行客服簡訊、桃園市政府警察局平鎮分局龍岡派出所受
    （處）理案件證明單、本案帳戶之金融卡照片、被告寄出本
    案帳戶金融卡之交貨便ibon螢幕、收據、包裹之照片、玉山
    銀行集中管理部110年5月13日玉山個（集）字第1100030056
    號函及本案帳戶之交易明細、內政部警政署反詐騙諮詢專線
    紀錄表、臺南市政府警察局第一分局德高派出所受（處）理
    案件證明單、臺南市政府警察局第一分局德高派出所受理各
    類案件紀錄表、吳沛芹之郵局帳戶00000000000000號存簿封
    面影本、臺南市政府警察局第一分局德高派出所受理詐騙帳
    戶通報警示簡便格式表、金融機構聯防機制通報單、切結書
    、調解成立筆錄在卷可參（見警卷第7、9至12、17至18、23
    、25至27頁，偵3619號卷第13至142、144至160頁，偵3886
    號卷第46、50、76至78、82、89、94、99頁，原審卷第97至
    100頁）。是此部分之事實，首堪認定。
　㈡按因電信及電腦網路之發展迅速，雖為我們生活帶來無遠弗
    屆之便捷，但也難以避免衍生許多問題，尤其是日益嚴重之
    電信詐欺，已對社會經濟活動構成重大威脅。以我國現有之
    金融環境，各銀行機構在自由化之趨勢下，為拓展市場，並
    未真正落實徵信作業，對於民眾在銀行開立帳戶所設門檻甚
    低；相對地，一般國人對於金融信用亦不加重視，甚而缺乏
    相關知識，往往基於些許原因，直接或間接將自己之金融帳
    戶交由他人使用，使詐欺集團在低風險、高報酬，又具隱匿
    性之有機可乘下，極盡辦法以冒用、盜用、詐騙、購買、租
    借等手段，獲取他人之金融帳號，即所稱之「人頭帳戶」，
    再結合金融、電信機構之轉帳、匯款、通訊等技術與功能，
    傳遞詐欺訊息，利用似是而非之話術，使被害人卸下心防，
    將金錢匯入「人頭帳戶」內，旋由集團成員取出或移走，用
    以規避政府相關法令限制，或掩飾其犯罪意圖及阻斷追查線
    索，且手法不斷進化、更新。關於「人頭帳戶」之取得，又
    可分為「非自行交付型」及「自行交付型」2種方式。前者
    ，如遭冒用申辦帳戶、帳戶被盜用等；後者，又因交付之意
    思表示有無瑕疵，再可分為無瑕疵之租、借用、出售帳戶，
    或有瑕疵之因虛假徵才、借貸、交易、退稅（費）、交友、
    徵婚而交付帳戶等各種型態。面對詐欺集團層出不窮、手法
    不斷推陳出新之今日，縱使政府、媒體大肆宣導各種防詐措
    施，仍屢屢發生各種詐騙事件，且受害人不乏高級知識、收
    入優渥或具相當社會經歷之人。是對於行為人單純交付帳戶
    予他人且遭詐欺集團利用作為詐騙工具者，除非係幽靈抗辯
    ，否則不宜單憑行為人係心智成熟之人，既具有一般知識程
    度，或有相當之生活、工作或借貸經驗，且政府或媒體已廣
    為宣導詐欺集團常利用人頭帳戶作為其等不法所得出入等事
    ，即以依「一般常理」或「經驗法則」，行為人應可得知銀
    行申辦開戶甚為容易，無利用他人帳戶之必要，或帳戶密碼
    與提款卡應分別保存，或不應將存摺、提款卡交由素不相識
    之人，倘遭不法使用，徒增訟累或追訴危險等由，認定其交
    付帳戶予他人使用，必定成立幫助詐欺及洗錢犯行；而應綜
    合各種主、客觀因素及行為人個人情況，例如行為人原即為
    金融或相關從業人員、或之前有無相同或類似交付帳戶之經
    歷，甚而加入詐欺集團、或是否獲得顯不相當之報酬、或於
    交付帳戶前特意將其中款項提領殆盡、或已被告知係作為如
    地下博奕、匯兌等不法行為之用、或被要求以不常見之方法
    或地點交付帳戶資料等情，來判斷其交付帳戶行為是否成立
    上開幫助罪。且法院若認前述依「一般常理」或「經驗法則
    」應得知之事實已顯著，或為其職務上所已知者，亦應依刑
    事訴訟法第158條之1規定予當事人就其事實有陳述意見之機
    會。畢竟「交付存摺、提款卡」與「幫助他人詐欺及洗錢」
    不能畫上等號，又「不確定故意」與「疏忽」亦僅一線之隔
    ，自應嚴格認定。以實務上常見之因借貸或求職而提供帳戶
    為言，該等借貸或求職者，或因本身信用不佳或無擔保，無
    法藉由一般金融機關或合法民間借款方式解決燃眉之急，或
    因處於經濟弱勢，急需工作，此時又有人能及時提供工作機
    會，自不宜「事後」以「理性客觀人」之角度，要求其等於
    借貸或求職當時必須為「具有一般理性而能仔細思考後作決
    定者」，無異形同「有罪推定」。而應將其提供帳戶時之時
    空、背景，例如是否類同重利罪之被害人，係居於急迫、輕
    率、無經驗或難以求助之最脆弱處境、或詐騙集團係以保證
    安全、合法之話術等因素納為考量。倘提供帳戶者有受騙之
    可能性，又能提出具體證據足以支持其說法，基於無罪推定
    原則，即應為其有利之認定（最高法院111年度台上字第107
    5號判決意旨參照）。是自上開判決意旨可知，認定被告是
    否構成幫助詐欺罪，仍應綜合各種主、客觀因素及行為人個
    人情況以資判斷，不宜「事後」以「理性客觀人」之角度，
    要求其等於借貸當時必須為「具有一般理性而能仔細思考後
    作決定者」，而應將其提供帳戶時之時空、背景納為考量，
    倘提供帳戶者有受騙之可能性，又能提出具體證據足以支持
    其說法，基於無罪推定原則，即應為其有利之認定甚明。
　㈢本件觀諸卷附被告與「璇璇」之LINE對話紀錄可知，「璇璇
    」先傳送家庭代工之材料、工作件數及報酬等資訊照片、影
    片，並介紹該家庭代工之接案方式等內容，而向被告表示「
    公司不收任何費用押金，為了防止不交貨不做工跑單，是需
    要提款卡先寄來公司材料部實名登記購買材料，提款卡裡不
    需要有錢，材料費也是公司會出的，只需要你這個紀錄證明
    有在我們這做工，購買好之後你要的材料跟提款卡是會一起
    寄回的，3-5個工作日喔。」、「因為我們之前是不需要登
    記也不需要任何費用押金，就導致很多人故意拿了材料不交
    貨不做工跑單。」等語，以取信於被告，使被告初步相信「
    璇璇」確有經營家庭代工之外觀事實（見偵3619號卷第13至
    23頁）。其後，被告雖以其自身生活社會經驗表示：「畢竟
    如果你到時候人不見，我也可以掛遺失再補請」、「所以我
    應該可以相信你」等語，而顯露出懷疑之態度後，「璇璇」
    則以：「你要是不放心的話，我也可以拍傳給我的身分證給
    你，有任何問題你可以直接去報警的」等語（見偵3619號卷
    第25頁），並隨即傳送「蔡佩璇」之身分證正反面照片給予
    被告（見偵3619號卷第26頁）。繼而，待「璇璇」以「有個
    新人入職紅包可以領3200」乙事慫恿被告再寄另1張卡片時
    ，被告則稱：「為什麼新人還要一張卡片」、「所以你要我
    卡片的目的只是為了看匯款進去會不會馬上扣款?」、「不
    懂為什麼一定要取走卡片，等你說明完畢我再寄給你。」、
    「你問一下主管有沒有什麼不用寄卡片的，不然被列警示戶
    我以後薪水就下不來領不到了。」等語質疑，然「璇璇」則
    又向被告稱：「先要審核下有沒有欠卡債還有信用破產甚麼
    的，之前就是這樣有欠卡債，紅包錢放進去就馬上扣掉，那
    個人還一直說我們沒有給他紅包錢，鬧得很大，所以我們都
    要審核好」、「我身分證都可以傳給你，有任何問題你都可
    以去報警阿」、「對啊，領不領看你自己啦，我肯定要跟你
    講，不然到時候介紹朋友來做沒講的話又不好」、「你有什
    麼值得我害的呢？」等語（見偵3619號卷第79至80、84至88
    、92頁）。顯見「璇璇」以各種方式解釋其要求被告提供卡
    片，僅係為家庭代工、公司紅包福利匯入被告帳戶所需，並
    無不法，而鬆懈被告之心防，其中並以傳送「蔡佩璇」之身
    分證正反面照片給予被告，使被告認為LINE名稱「璇璇」本
    人即為「蔡佩璇」取信於被告，其所述內容尚非明顯悖離常
    情，而容易使人誤信為真。再由被告提出之超商寄件代收款
    繳款證明聯照片及與「璇璇」之LINE對話紀錄可知，被告係
    110年4月13日19時15分寄交本案玉山銀行帳戶資料，當日後
    仍持續與「璇璇」保持聯繫，不斷詢問對方代工工作品項之
    細節、影片教學、寄給何人驗收等；被告於隔日後，即同年
    月14日起至同年月17日仍每天均詢問對方是否已收到其帳戶
    資料、代工材料何時寄到等語，並未因寄出後而置之不理；
    而「璇璇」亦藉由每天回覆被告，鬆懈被告之疑慮（見偵36
    19號卷第108至139頁）。是被告雖係大學畢業之智識程度及
    工程相關之公務員身分，然其工作、生活經驗非必然涉及民
    間代工公司之經營運作模式，對實施詐騙之人之話術模式亦
    未必事先知悉，觀諸被告於寄出本案玉山銀行帳戶資料之前
    後言行，亦無特別不合理之處。是自難以被告有依「璇璇」
    指示而提供本案帳戶之金融卡、密碼乙節，即推論被告主觀
    上有幫助詐欺之不確定故意。
　㈣被告雖曾於110年8月11日檢察官偵訊時表示承認幫助詐欺等
    語（見偵3619號第9頁）。然經本院當庭勘驗結果如下（見
    本院卷第60至61頁）：
一、勘驗標的：110年度偵字第3619號卷附之被告110年8月               11日偵訊光碟。 二、勘驗時間：光碟錄影時間12分48秒起至13分47秒止 三、勘驗結果：錄影時間12分48秒起，勘驗開始 檢察官：那你承認自己有幫助詐欺嗎？ 被  告：幫助...這個... 檢察官：幫助詐欺就是詐騙集團可能如果沒有你的帳戶，         就是騙的人進不來嘛，但是因為你提供帳戶... 被  告：對，我提供帳戶，然後人家才會被騙。 檢察官：你幫助詐騙嘛，我沒有說你是詐騙，但是因為這         個沒有你的帳戶，他也沒辦法完成，所以你提供 　　　　帳戶就是幫助詐欺，有沒有承認？ 被  告：可是我沒有這個意念。 檢察官：我不認為你沒有這個意念，因為你都自己操作過         啊。 被  告：對，可是我沒有這個意念是... 檢察官：NO、NO。 被  告：嗯。 檢察官：承不承認自己有幫助詐欺？ 被  告：嗯...幫助... 檢察官：我沒有說你詐欺啊，不是你共犯，是你幫助他         啦。 被  告：喔...嗯。 檢察官：有沒有？ 被  告：有。 檢察官：有？ 被  告：嗯。 （錄影時間13分47秒止，勘驗結束） 
　  自上開對話過程可知，檢察官曾向被告解釋「你幫助詐騙嘛
    ，我沒有說你是詐騙」、「我沒有說你詐欺啊，不是你共犯
    ，是你幫助他啦」等語，而被告則答稱「可是我沒有這個意
    念」、「對，可是我沒有這個意念是...」等語。繼而，經
    被告表示沒有幫助之犯意後，檢察官復以「我不認為你沒有
    這個意念，因為你都自己操作過啊」、「NO、NO」等語（見
    偵3619號卷第9頁），加以否定其說詞。又本案並無證據可
    認被告為熟知法律之人，且檢察官上開說明僅在強調「幫助
    犯」與「正犯」之不同，並未針對被告所述「沒有幫助的意
    念」予以解釋，對於非熟知法律之人，上開解釋無異簡化為
    「提供帳戶之行為即是幫助詐欺行為」，而忽略主觀犯意之
    說明，是被告當時能否正確理解而為認罪之表示，實有疑義
    。參以被告於同年月27日偵訊時，亦表示無幫助詐欺之意思
    等情（見偵3886號卷第105頁），益徵被告於110年8月11日
    偵訊時所為承認幫助詐欺之表示，與被告欲表達之真意有異
    ，自不能認為被告曾於偵訊時自白犯幫助詐欺罪。
　㈤綜上，本件綜合各種主、客觀因素及行為人個人提供帳戶前
    後狀況加以判斷，被告辯稱：因疫情期間收入緊張，出於迫
    切需要家庭代工之工作機會，在經濟壓力而於思慮未周之情
    況下，始逐步相信「璇璇」之說詞而提供本案帳戶之金融卡
    及密碼，其主觀上並無幫助詐欺之犯意等情，應可採信。
四、檢察官上訴意旨雖以：金融機構帳戶之存摺、提款卡等事關
    個人財產權益之保障，專有性甚高，近年來新聞媒體多所報
    導，政府亦大力宣導督促民眾注意，被告為具有相當智識程
    度及基本生活經驗之人，其對於上述現今臺灣社會之情況，
    即難諉為不知。且被告於偵訊時已承認有幫助詐欺之犯行，
    檢察官依掌握之事證對被告解釋、曉諭是否認罪，被告也在
    無外力脅迫下回答，偵訊程序亦無不法之處，被告認罪之表
    示應可採信。又依被告於偵訊、原審時之供述，及其於交付
    前開帳戶提款卡等資料前與「璇璇」之對話內容可知，被告
    已強烈懷疑「璇璇」之說詞，並已預知自己交付卡片後，可
    能會有突然大量匯款，使自己帳戶變成警示戶及被詐騙人員
    拿去詐騙別人甚明，其未進一步作任何查證，即將本案帳戶
    提款卡等資料交付綽號「璇璇」，足證被告主觀上有幫助詐
    欺取財之不確定故意，且亦因與幫助詐欺罪有想像競合犯之
    關係，而應成立刑法第30條第1項、洗錢防制法第14條第1項
    之幫助洗錢罪等語（見本院卷第9至15、70至71頁）。惟查
    ：現今詐欺集團手法不斷推陳出新，受害人不乏高級知識、
    收入優渥或具相當社會經歷之人，本件被告雖認識到金融帳
    戶之專屬性，惟其在急迫有經濟壓力之需求下，因誤信「璇
    璇」所言並進而提供前開帳戶金融卡、密碼，綜合本件各種
    主、客觀因素及行為人個人提供帳戶前後狀況加以判斷，並
    無幫助詐欺之犯意；且依被告於偵訊時供述之實際情形，亦
    難認其有自白犯幫助詐欺取財罪之真意等情，均如前述。是
    參諸上述最高法院判決意旨，自不宜以被告未察覺「璇璇」
    之詐騙手法，遽認其交付帳戶予他人使用，主觀上即有幫助
    詐欺取財罪之不確定故意。
五、綜上所述，本件檢察官起訴所提出之證據，不足為被告有罪
    之積極證明，尚無從說服法院形成被告有罪之心證，基於無
    罪推定之原則，自應為被告無罪判決之諭知。原審以被告犯
    罪不能證明，為被告無罪之諭知，認事用法與經驗法則及論
    理法則尚無不符，本院並補充說明理由如上。檢察官上訴意
    旨仍就原審依職權所為之證據取捨以及心證裁量，再事爭執
    ，其上訴為無理由，應予駁回。至檢察官於本院審理時另主
    張被告另犯有幫助洗錢罪部分，因本件既應為無罪之諭知，
    自不成立想像競合犯，亦無從成立該罪，併此敘明。
據上論結，應依刑事訴訟法第368條，判決如主文。　
本案經檢察官劉仁慈提起公訴，檢察官吳宣憲提起上訴，檢察官
陳立偉到庭執行職務。
中　　華　　民　　國　　111 　年　　6 　　月　　29　　日
              刑事第四庭  審判長法　官  蔡名曜
                                法　官  林宜民
                                法　官  邱鼎文
以上正本證明與原本無異。　　　　　　　　　　　　　　　　不得上訴。
                                書記官  陳宜屏
中　　華　　民　　國　　111 　年　　6 　　月　　29　　日